【裁判字號】    89,上易,3210
【裁判日期】    891212
【裁判案由】    侵占
【裁判全文】
臺灣高等法院刑事判決                          八十九年度上易字第三二一號
    上  訴  人  臺灣臺北地方法院檢察署檢察官
    上  訴  人
    即  被  告  丙○○
    選任辯護人  陳秀卿
                林世芬
右上訴人因被告侵占案件，不服臺灣臺北地方法院八十九年度易字第三二六號，中華
民國八十九年七月二十八日第一審判決（起訴案號：臺灣臺北地方法院檢察署八十八
年度偵字第一三四０二號）提起上訴，本院判決如左：
    主  文
上訴駁回。
    事  實
一、丙○○曾於民國八十四年間因偽造文書案件，經臺灣臺北地方法院於八十四年十
    二月二十七日判處有期徒刑三月，緩刑三年確定，在緩刑期間內，猶不知警惕，
    因其為宜信國際顧問有限公司（下簡稱宜信公司）在臺灣部門匯達資訊服務中心
    現貨外匯交易買賣之客戶代理人，而宜信公司於八十七年十月二十七日與丁○○
    （原名廖秋月）訂有現貨外匯交易買賣委託契約，該公司於當日授權由丙○○代
    為操作丁○○之外匯交易買賣，嗣因多次交易，丁○○帳戶內之保證金不足，丙○○乃通知丁○○補足保證金，並見有機可趁，竟意圖為自己不法之所有，基於
    概括之犯意，先後於八十七年十一月十六日、同年十一月十八日（原審誤載為二
    十日），陸續向丁○○收取保證金補足款新臺幣七萬元、七萬五千元，而僅於八
    十七年十一月十六日、同年十一月二十四日分別存入其中之五萬元及四萬元，其
    餘未存入之二萬元及三萬五千元則侵占入己得逞。
二、案經丁○○訴請臺灣臺北地方法院檢察署檢察官偵查起訴。
    理  由
一、訊之被告丙○○矢口否認前開犯行，於原審辯稱：伊向告訴人丁○○收三次錢，
    第一次是四萬元；第二次是五萬元；第三次是五萬五千元，因第三次所收之款項
    遺失，後來因此寫切結書表示願意還款，現已將此款返還告訴人丁○○，伊並無
    侵占之故意云云。於本院則另辯稱：(一)告訴人就其所繳付保證金之金錢來源，給
    付方式係現金或支票等重要事項，前後陳述並不吻合，尚難遽認告訴人主張先後
    交付七萬元、七萬五千元一節屬實。(二)告訴人繳付保證金，宜信公司台灣分公司
    受領後，會先行簽發存款通知暫時交付與告訴人收執，數日後香港宜信總公司則
    會另行寄送正式收據與告訴人收執，其上俱清楚載明美金數額，按匯率單上匯率
    一美元兌換新台幣三十三元予以換算，即可得知所繳納保證金之新台幣數額等情
    。準此，既有正式收據可供憑核，至愚者亦不可能塗改暫時持交存款通知上之金
    錢數額。是依香港宜信總公司所簽發收據上之美金數額據以核算，告訴人顯係分
    別交付五萬元、四萬元與被告，而非七萬元、七萬五千元。(三)告訴人就所主張第
    二次給付七萬五千元與被告之時間，歷經地方法院檢察署、第一審法院、第二審
    法院所為陳述，前後不一。(四)告訴人由日結單上之記載即可清楚得知其所應繳之
    保證金數額若何，則告訴人又豈有分別交付遠超過應補繳之金額（即五萬元、四
    萬元），告訴人主張繳付七萬元、七萬五千元一節，洵屬虛妄等語。
二、然查：
（一）被告如何於八十七年十一月十六日、同年十一月十八日，陸續向丁○○收取保
      證金補足款新臺幣七萬元、七萬五千元，而僅於八十七年十一月十六日、同年
      十一月二十四日分別存入其中之五萬元及四萬元，其餘未存入之二萬元及三萬
      五千元則侵占入己等事實，已迭據告訴人丁○○於偵審中指訴甚詳，核與證人
      即被告之上司甲○○證稱：「告訴人來我辦公室告訴我，被告吞了他的錢，我
      要被告解決此事，被告有寫切結書，我有看到」等語相符（見原審卷第四十六
      頁），並有被告書寫之切結書三紙及告訴人寄予被告之存證信函一件在卷（見
      偵查卷第九、十、十七、十八、一一四頁）可稽，事證明確。
（二）被告丙○○雖辯稱：伊向告訴人丁○○收三次錢，第一次是四萬元；第二次是
      五萬元；第三次是五萬五千元，因第三次所收之款項遺失，後來因此寫切結書
      表示願意還款云云，惟被告丙○○之供述，前後多所矛盾，且不合常情。觀其
      先於檢察官偵查時辯稱：「我實拿九萬元，他交兩次錢給我，分別是五萬及四
      萬」（見偵卷第六七頁背面第六行；第八十頁背面最末行；第一二一頁背面第
      四行）；嗣又翻異辯稱：「（問：事後向告訴人收款幾次？）三次，四萬元、
      五萬元及五萬五千元，分別是十一月二十四日、十六日，十二月初」（見偵卷
      第九三頁第一至三行），而於原審審理時又改稱：「十一月十六日是五萬元現
      金，十一月二十日是四萬元現金，我收款當天就存款，第三次是十一月二十五
      日下午一、二時收五萬五千元，那天將五萬五千元遺失」云云（見原審卷第二
      十三頁、二十五頁），前後所辯不符。而目睹證人甲○○到庭結證稱：「我聽
      廖秋月（即告訴人丁○○）及被告告訴我，曾經交款二次，金額不清楚」等語
      （見原審卷第四十七頁），足徵告訴人丁○○所指交款二次之事實，應為實在
      ，被告所辯交款三次云云，不足採信。更何況，告訴人丁○○陳稱伊於八十七
      年十一月二十五日終止該買賣外匯之授權委託，被告丙○○亦認實在（見偵查
      卷第一一六頁反面），被告竟在偵查中辯稱第三次交款是在終止委託後之十二
      月初才交款，斯時告訴人丁○○與宜信公司已無契約關係存在，何需再交款與
      被告丙○○？更可見被告丙○○之辯解不符常情。
（三）再者，被告丙○○又稱：「（問：告訴人第三次交錢是何時？）十一月二十五
      日，當天我有寫切結書云云（見原審卷第五十七頁），然而，寫切結書之日期
      乃八十七年十二月一日，非十一月二十五日，此有切結書附卷足考（見偵查卷
      第一一四頁），可見被告所辯，係虛應故事，不足採信。又公訴人於八十八年
      十二月二十六日之起訴書內，以被告與告訴人間於八十七年十二初已無契約關
      係存在，告訴人不可能再交款為理由之一，而認定被告丙○○有涉犯侵占罪嫌
    ，被告丙○○於接獲前揭起訴書後，方於原審審理中，再度更改其供述為「第
      三次交款是在終止委託後之十二月初才交款」云云，顯見其卸責心態殷切，告
      訴人丁○○之指訴既符常情，又合常理，顯可採信。
（四）再查，被告丙○○又辯稱第三次收受之款項於八十七年十一月二十五日遺失云
      云，並請求原審傳喚證人甲○○。然經傳訊證人甲○○到庭證稱：「（問：被
      告有跟你表示，他有遺失東西？）錢包及身分證，我們找被告時，被告當時表
      示他皮包遺失了，也遺失廖秋月的錢，廖秋月（即丁○○）也告訴我這樣」等
      語（見原審四十七頁），惟被告丙○○供稱：伊當日僅遺失金錢，並未遺失皮
      包云云（見原審卷第五十七頁），而證人甲○○與告訴人丁○○對於丙○○有
      無遺失錢包乙節，均係聽自被告丙○○所言而來，真相如何，操之於被告丙○○，證人甲○○與告訴人丁○○既然陳述一致，表示被告丙○○曾向彼等陳稱
      遺失錢包及金錢，然而，被告丙○○竟於審判中又稱僅掉錢，未掉錢包，前後
      矛盾，更足見被告丙○○稱遺失告訴人丁○○金錢一節，實屬虛妄。至證人乙○○雖證稱伊有聽到被告說有遺失五萬多元云云（見本院八十九年十月十一日
      筆錄），惟亦係聽聞自被告丙○○所言，屬傳聞證據，仍不足為被告有利之認
      定。
（五）至告訴人就其所繳付保證金之金錢來源，第一次七萬元部分，其中六萬元係支
      票（告訴人以保險單貸款所得），另一萬元係現金，第二次七萬五千元部分，
      除販賣五兩金條所得款項約五萬餘元外，其餘加上其個人薪資存款共七萬五千
      元，經核前後所供並無明顯不合之處。另告訴人就所主張第二次給付七萬五千
      元與被告之時間，雖有八十七年十一月十八日或二十日或二十三日或二十四日
      等之不符，但據告訴人指稱：「第一次是十一月十六日交給他七萬，第二筆七
      萬五是十一月十八日給他，他拖到二十四日才存進去，二十日我打電話給他，
      他說把我的錢遺失。」、「（問：為何在檢察官偵查及原審說二十日給被告？
      ）是檢察官不瞭解我的意思，我說二十日是被告跟我約定要還我錢的日子，但
      見面他說錢已遺失。」等語（見本院八十九年九月二十八日筆錄），經核亦無
      不符常情之處。至被告辯護人以告訴人販賣黃金得款數額，或謂「五萬四千元
      」，或稱「五萬三千多元」，及以保險單貸款對像或稱「中央信託」，或稱「
      中央人壽」，暨告訴人就所主張第二次給付七萬五千元與被告之時間，有前後
      陳述並不吻合之情形，而指摘告訴人所述不實。但人之記憶力本難期完全清晰
      正確，本案發生時間係在八十七年十一月間，而告訴人為上開陳述時，則在八
      十八年六月間以後，甚或在八十九年三、四月間，其於歷經半載或一年半載後
      所為之追憶供述，難免因歲月推移而漸滋模糊，自不能以其等所述有部分若微
      歧異，即遽認告訴人之指訴必屬虛偽不實。
（六）又告訴人繳付保證金，宜信公司台灣分公司受領後，固會先行簽發存款通知暫
      時交付與告訴人收執，但並非當日即取得香港宜信總公司交付之正式收據，此
      為被告所是認，則告訴人既無法立即得知所繳納保證金之數額，被告辯稱有正
      式收據可供憑核，告訴人顯係分別交付五萬元、四萬元與被告，而非七萬元、
      七萬五千元云云，亦難憑採。再者，被告係利用告訴人一時之不察，而為前開
      犯行，且告訴人所收之收據係記載九萬元，並非記載五萬元，則告訴人因而分
      別交付七萬元及七萬五千元，亦非無可能，尚難逕認為虛妄不實。此外，觀被
      告丙○○提出之交易明細表（附偵卷第九五、九六頁），其僅於八十七年十一
      月十六日、同月二十四日存入告訴人之戶頭五萬元、四萬元（該項明細表所載
      之１５１５．１５；１２１２．１２乃指美金，依匯率換算，即分別為五萬元
      、四萬元），而其中收受之二萬元、三萬五千元並未存入，該等款項既未存入
      ，如非被告私吞入己，被告何須於八十七年十二月一日、十二月二十日及八十
      八年一月二十日三度填寫切結書予告訴人（見偵查卷第十七、十八、一一四頁
      ）？由是觀之，被告丙○○所辯均為圖卸之詞，不足採信。
三、綜上各情，被告上開所辯均無足採，其罪證明確，犯行堪以認定，應予依法論科
    。至證人甲○○於本院調查時改稱：被告沒有承認錢是挪用，伊在原審所說交兩
    次款是補足公司的保證金兩次，至於告訴人實際交給被告保證金幾次，伊不清楚
    等語（見本院八十九年十一月十五日筆錄），與其於原審所供不符，且與前揭事
    證有違，應係事後迴護被告之詞，尚難憑採。
四、至檢察官上訴意旨認被告另背信罪及變造文書罪云云。惟有關告訴人所指被告
    意圖為自己不法之利益及損害告訴人之利益，未依約定為告訴人下單交易，而為
    違背其任務之行為，致告訴人短短一個月內即損失三十三萬元，及事後告訴人要
求被告賠償，被告應告訴人要求交付證件以求保障時，被告竟將其戶籍住址中之
    台北市○○○路三０八巷二十一號二樓，刪去「二樓」二字，以塗改之身分證影
    本交付與告訴人收執，致告訴人無法聯絡到被告，而認被告涉有背信、變造特種
    文書罪嫌部分，早經檢察官於八十八年十二月二十六日就本案起訴之同時，即已
    同為不起訴之處分（不另為不起訴處分之諭知），而按背信罪之成立，以處理他
    人事務之人，有圖自己或第三人得不法利益，或意圖加損害於本人之意思，而故
    為違背其任務之行為為要件。訊據被告堅決否認此部分犯行，辯稱：未與告訴人
    約定停止損失點等相關事宜等語。經查，依據卷附告訴人授權被告處理告訴人在
    宜信公司之交易書面（即授權書）並未見有如告訴人所述之約定。再查，告訴人
    雖提出其在匯達資訊服務中心受訓時之教材，中有預先設定停止損失價以抵制風
    險之技巧為其指述依據，然此實未能證明告訴人已將停止損害點及當天賣出等授
    權條件通知被告，況且告訴人既曾接受有關買賣投資外匯之課程，如前所述，則
    告訴人應知此類交易本含有無可預料之風險，此亦可由卷附有被告親自署名之風
    險公開說明書可佐，因此告訴人為規避損失之風險，若有限制條件，焉有未明文
    於授權書內，以保自身權益之理。況證人甲○○亦證稱：「（問：公司與客戶操
    作有無簽契約書吉設停損點？）契約書上沒有統一硬性規定，是操作人和客戶私
    下約定。」等語（見本院八十九年十一月十五日筆錄），是被告所辯尚非無據。
    再者，依告訴人所提出之委託告訴人為外匯買賣之交易明細表觀之，每筆交易無
    論賺賠，多在三十點以上，獲利最多者為一百十點，虧損最鉅者達二百七十六點
    ，而交易非當日賣賣者亦不在少數，凡此均與告訴人所述之授權限制大相逕庭，
    矧告訴人亦不諱言被告若依約定下單買賣，應不至虧損至補繳保證金等語，然告
    訴人竟仍依被告要求繳付二次保證金，如前所述，告訴人未生質疑而彌補被告因
    代客操作所生虧損，實難認被告代客操作，有違反告訴人本人約定之情。況衡諸
    常理，被告與告訴人毫無宿怨，應會善盡義務代告訴人賣賣外匯以獲利潤，被告
    斷無故意為錯誤之買賣外匯操作，使告訴人處於虧損之理。本件既無證據證明被
    告主觀上有損害告訴人利益之意圖，及客觀上有違背其任務之行為，自與刑法第
    三百四十二條第一項背信罪之要件有間。至告訴人事後要求被告賠償，被告出具
    變造之身分證部分，因該部分未經檢察官提起公訴，復與被告所犯前開侵占罪部
    分無何裁判上一罪關係，本院自不得併予審判。另有關變造私文書部份，觀諸告
    訴人所提出一九九八年十一月六日之存款通知單（見偵查卷第二十頁），可知該
    通知單書寫部份均為複寫紙之複印，僅其金額欄部份，經目視可確定曾經原子筆
    塗改為九萬元，再比對宜信公司所開立之收據，其上金額為美金ONE THOUSAND
    FIVE HUNDRED FIFTEEN & CENTS FIFTEEN ONLY，按其時匯款單上匯率一美元兌
    換新台幣三十三元換算，該紙匯款單之正確數額應為新台幣五萬元無誤，惟訊據
    被告始終否認有於該紙存款通知單上更改金額之犯行，證人甲○○亦證稱伊不知
    該通知單是否被告所變造，伊曾問被告，被告否認變造等語（見本院八十九年十
    一月十五日筆錄），則該單據是否被告變造，即難單憑告訴人之告訴，即為被告
    不利之認定。況依商業習慣，會計憑證內所載事項，尤以金額為其甚，倘被告交
    付時果經塗改，告訴人既目視即可察覺，焉有任意收受，並再行支付保證金予被
    告之理！再查，告訴人自承八十七年十一月十六日交付被告之金額為七萬元，而
    被告確實存五萬元，如前所述，若被告意圖掩飾犯行，理應將金額更改為七萬元
    ，實無更動為九萬元，以啟人疑竇之必要；若被告意使藉此再向告訴人訛騙二萬
    元（即實收七萬元，卻多存二萬元為九萬元），然此塗改之粗劣手法，洵難使亦
    受過些許金融專業訓練之告訴人陷於錯誤，反益使告訴人極易識破其騙局。是本
    件並無積極證據足資證明被告有檢察官上訴所指之背信及變造私文書之犯行，併
    此敘明（此部分檢察官亦未起訴）。
五、查收受保證金並非被告之業務，已據證人甲○○證述在卷（見本院八十九年十一
    月十五日筆錄），是核被告丙○○所為，係犯刑法第三百三十五條第一項之侵占
    罪。被告先後二次之侵占行為，時間緊接，所犯構成要件相同之罪名，顯基於概
    括之犯意反覆為之，為連續犯，應依法加重其刑。
六、原審因以被告罪證明確，依刑法第五十六條、第三百三十五條第一項，罰金罰鍰
    提高標準條例第一條前段之規定，並審酌被告在緩刑期間內，不思勤勉向上，再
    犯本罪；雖所侵占之款項僅有五萬五千元，並且已全部返還予告訴人丁○○，然
    於偵、審中為圖卸責，不斷翻異供詞，毫無悔意，犯罪後態度不佳；及其犯罪之
    動機、目的、手段等一切情狀，量處有期徒刑六月，以示懲儆。經核其認事用法
    ，均無不當，量刑亦甚妥適，應予維持。被告上訴意旨執持前詞，否認犯罪，為
    無理由，而檢察官依告訴人之請求，提起上訴，認被告另犯背信、變造文書等罪
    ，亦為無理由，應予駁回。
七、據上論斷，應依刑事訴訟法第三百六十八條，判決如主文。
本案經檢察官陳文禮到庭執行職務。
中      華      民      國      八十九      年    十二    月    十二    日
                              臺灣高等法院刑事第四庭
                                  審判長法  官 蔡  永  昌
                                        法  官 許  宗  和
                                        法  官 徐  昌  錦
右正本證明與原本無異。
檢察官如不服本判決應於收受送達後十日內向本院提出上訴書狀，其未敘述上訴之理
由者並得於提起上訴後十日內向本院補提理由書（均須按他造當事人之人數附繕本）
。
被告不得上訴
                                        書記官  吳  金  來
中      華      民      國      八十九      年    十二    月    十三    日
附錄：本案論罪科刑法條全文
附錄    本判決論罪科刑法條：
刑法第三百三十五條第一項


司法院資訊處製作；財團法人民間司法改革基金會備份。
